臺灣彰化地方法院民事判決　九十年度訴字第七五九號
　　原　　　告　甲○○
　　被　　　告　彰化縣員林鎮公所
　　法定代理人　許瓊聰
右當事人間請求拆屋交地事件，本院判決如左：
    主      文
被告應將坐落彰化縣員林鎮○○段二０六之四號土地上如附圖所示之圍牆、Ａ部分面
積一五一平方公尺之加強磚造平房及Ｂ部分面積九二平方公尺之石棉瓦鐵架拆除，將
甲部分面積三七三平方公尺之土地交還原告及其他共有人全體。
訴訟費用由被告負擔。
本判決於原告以新台幣拾壹萬壹仟元供擔保後，得為假執行；但被告如於假執行程
序實施前，以新台幣玖拾萬壹仟元為原告預供擔保，得免為假執行。
    事      實
甲、原告方面：
一、聲明：如主文第一項所示，並願供擔保，聲請宣告假執行。
二、陳述：
  （一）坐落如主文第一項所示之土地為原告及訴外人曹載茂、曹伯勤、曹志銘、曹
        志謙、曹志椿所共有，詎被告無任何正當權源占用系爭土地，興建如附圖所
        示之圍牆、Ａ部分面積一五一平方公尺之加強磚造平房及Ｂ部分面積九二平
        方公尺之石棉瓦鐵架，作為活動中心，爰依民法第八百二十一條、第七百六
        十七條規定，提起本訴。
  （二）被告未經全體共有人之同意占用系爭土地，乃無正當權源。退步言之，縱認
        被告得全體共有人之同意，無償使用該地，亦因被告於該地興建活動中心，
        作幼稚園使用，然現在幼稚園已廢棄不用，借用之目的已完成，使用借貸關
        係當然消滅，而使其成為無權占有。雖被告辯稱上開活動中心，現尚作為選
        舉投票場所及里民大會開會場地，其使用目的仍存在等語。然此非作為幼稚
        園之目的，且選舉投票及里民大會開會，僅偶一為之，借用鄰近學校或寺廟
        即可，況被告使用迄今已二十餘年，殊無再使用系爭土地之必要。又原告此
        項借貸關係消滅之主張，乃法律上之補充陳述，為法之所許，非被告所指之
        訴之變更或追加。
  （三）查當事人是否適格，依原告主張之事實為準。故在給付之訴，只須原告主張
        其為訴訟標的法律關係之權利主體，他造為訴訟標的法律關係之義務主體，
        其當事人即為適格。至原告是否確為權利人，被告是否確為義務人，乃為訴
        訟標的法律關係之要件是否具備，即訴訟實體上有無理由之問題，並非當事
        人適格之欠缺。從而，原告以被告為對象，訴請拆屋交地，要無當事人不適
        格之情形，被告辯稱原告對被告起訴，係當事人不適格等語，不無誤會。
  （四）被告既已自承前揭建物原作為托兒所使用，則該建物若非被告興建，其如何
        有權使用作托兒所？
乙、被告方面：
一、聲明：駁回原告之訴，如受不利之判決，願供擔保，聲請宣告免為假執行。
二、陳述：
  （一）前揭建物雖原由被告使用作為托兒所，但並非被告所興建，且現在被告已不
        再使用該建物，被告願意放棄使用權。又原告既不能證明該建物為被告所建
        ，且被告對該建物亦無管理權，則原告之訴權自不存在。
  （二）原告本以物上請求權提起本訴，然其於九十年十月九日言詞辯論續（二）狀
        中變更為使用借貸關係，被告不同意其為任何訴之變更或追加。
  （三）原告雖舉證人曹榮源謂：「系爭標的物（活動中心）是我所建，與被告簽約
        ，被告按工程進度以國庫支票付款，總工程款多少忘記了，資料亦都沒有保
        留，該活動中心約在民國六十五年左右承建的，建造是由建築師申請的。」
        等語。然既以國庫支票付款，自有脈絡可尋，既係簽約，亦有契約書可稽，
        如係建築師申請，亦應有建照、使用執照，但原告均未提出，自係空口徒說
        ，不足採信。又上開建物如係被告興建，自應由被告編列預算支付水電費，
        派專人管理，然均查無此事實，足見該建物非被告所建，乃中東社區發展協
        會之前身中東社區理事會籌資興建。
  （四）退萬步言之，前揭建物多達二四三平方公尺，坐落於路邊，目標大而顯著，
        苟非取得原告同意，原告豈有二十餘年不聞不問之理。又該建物既係活動中
        心，且現在仍供中東里之選舉投票場所及里民大會開會場地使用，其目的自
        仍存在，從而原告亦難以借用目的完畢為由，請求返還土地。
  （五）被告雖曾補助私立幼稚園使用上開建物，但此係鎮民代表爭取所得。
    理      由
一、原告主張其為如主文第一項所示土地之共有人，坐落該土地上之建物為被告所興
    建，因以所有人之地位，請求被告拆除建物，將土地返還原告及其他共有人全體
    ，既已主張其為訴訟標的法律關係之權利主體，被告為訴訟標的法律關係之義務
    主體，其訴即無當事人不適格之問題。又原告雖另陳稱縱認前揭土地乃被告得全
    體共有人之同意而無償使用，然現因借用之目的已完成，使用借貸關係當然消滅
    ，被告亦為無權占有等語，惟此屬法律上之補充陳述，非訴之變更或追加，自毋
    須得被告同意，合先敘明。
二、原告主張坐落如主文第一項所示之土地為原告及訴外人曹載茂、曹伯勤、曹志銘
    、曹志謙、曹志椿所共有，其上興建有如附圖所示之圍牆、Ａ部分面積一五一平
    方公尺之加強磚造平房及Ｂ部分面積九二平方公尺之石棉瓦鐵架之事實，業據提
    出地籍圖謄本及土地登記謄本等件為證，且為被告所不爭，並經本院勘驗現場，
    囑託彰化縣員林地政事務所派員測量明確，製有勘驗筆錄、略圖及附圖之複丈成
    果圖在卷可稽，應認為實在。
三、原告又主張前揭圍牆、加強磚造平房及石棉瓦鐵架等建物係被告所興建等語，則
    為被告所否認。經查上開加強磚造平房係由曹榮源負責之彰晟營造工程有限公司
    向被告承攬建造，此經證人曹榮源結證屬實。參以被告之訴訟代理人於本院勘驗
    現場時陳稱：該地方原由公所（指被告）使用作為托兒所等語，以及證人即系爭
    土地所在地中東里現任、前任里長曹金水、曹昌港所證前揭建物係由里長保管等
    情，堪認該建物應係被告所建造，為被告所有無訛。是被告前揭所辯，尚難採信
    ，亦堪信原告此部分主張為真正。
四、依證人即原告之子曹永福證稱：「我確定當時我父親是同意的。」等語，並稽諸
    前揭建物坐落於路邊，目標明顯，且原告又住於員林鎮○○路○段，距該處不遠
    等情，被告於系爭土地上建造前揭建物，係獲原告同意，以及因兩造均不能證明
    被告係有償使用系爭土地，且其使用定有期限，故系爭土地乃原告未定期限無償
    借予被告使用等情，固堪認定。惟被告既自承前揭建物原係作為托兒所使用，且
    依本院勘驗現場結果，該建物係廢棄之托兒所，其前並有兒童遊樂設施，足見原
    告將系爭土地借予被告之目的，乃供被告建屋作為托兒所使用。而上開建物既為
    廢棄之托兒所，且證人曹金水又證稱：「現有之建物是由我管理，作為選舉投票
    事務用及里民大會開會用。」等語，自亦堪認該建物現已不再作為托兒所使用。
    是以，被告使用借貸系爭土地之目的應已完成。雖該建物現作為選舉投票事務及
    里民大會開會使用，但此非供托兒所使用，要不符被告使用借貸系爭土地之目的
    。是被告辯稱該建物仍供中東里之選舉投票場所及里民大會開會場地使用，其目
    的自仍存在等語，亦不足憑採。被告使用借貸系爭土地之目的既已完成，依民法
    第四百七十條第一項規定，即應返還土地予原告。然被告否認占有系爭土地，並
    請求駁回原告之訴，其有拒絕返還土地之意思甚明，自為無權占有。從而，原告
    依民法第八百二十一條、第七百六十七條規定，請求被告將坐落系爭土地上如附
    圖所示之圍牆、Ａ部分面積一五一平方公尺之加強磚造平房及Ｂ部分面積九二平
    方公尺之石棉瓦鐵架拆除，將甲部分面積三七三平方公尺之土地交還原告及其他
    共有人全體，為有理由，應予准許。
五、兩造均陳明願供擔保，聲請宣告假執行或免為假執行之宣告，核皆無不合，爰各
    酌定相當擔保金額准許之。
六、據上論結，本件原告之訴為有理由，依民事訴訟法第七十八條、第三百九十條第
    二項、第三百九十二條，判決如主文。
中　　　華　　　民　　　國　　九十一　　年　　　十　　　月　　二十二　　日
                                        民事第二庭
~B法　　　官　廖國佑
右為正本係照原本作成。
如對本判決上訴，應於判決送達後二十日內向本院提出上訴狀。
中　　　華　　　民　　　國　　九十一　　年　　　十　　　月　　二十三　　日
~B法院書記官　張俞文
